【裁判字號】    97,重訴,224
【裁判日期】    971212
【裁判案由】    交付房屋等
【裁判全文】
臺灣板橋地方法院民事判決             97年度重訴字第224號
原      告  丙○○
訴訟代理人  周燦雄律師
            蔡炳楠律師
被      告  乙○○
訴訟代理人  甲○○
上列當事人間請求交付房屋等事件，經本院於民國97年11月14日
言詞辯論終結，判決如下：
    主  文
被告應將門牌號碼臺北縣中和市○○路三七二號一樓房屋騰空交
付原告，並自民國九十七年二月五日起至騰空交付上開房屋之日
止，按月給付原告新臺幣萬陸仟元。
訴訟費用由被告負擔。
    事實及理由
壹、程序方面：
一、按訴狀送達後，原告不得將原訴變更或追加他訴，但請求之
    基礎事實同一，或擴張、減縮應受判決事項之聲明者，不在
    此限，民事訴訟法第255 條第1 項第2 、3 款定有明文。
二、查原告提起本件訴訟，原請求：被告應將門牌號碼臺北縣中
    和市○○路372 號1 樓房屋清空交付原告，並自民國97年2
    月5 日起至將上開房屋交付之日止，按月給付原告新臺幣（
    下同）50000元；嗣變更請求為：被告應將門牌號碼臺北縣
    中和市○○路372 號1 樓房屋清空交付原告，並自97年2 月
    5 日起至將上開房屋交付之日止，按月給付原告36000元，
    揆諸首揭規定，原告所為核屬訴之減縮，於法並無不合，應
    予准許。
貳、實體方面
一、原告主張：
  (一)原告於96年7 月10日與被告簽訂房地產買賣契約書（下稱系
    爭契約），購買其所有位於臺北縣中和市○○路372 號1 樓
    （含騎樓）房屋及其坐落中和市○○段769 地號土地應有部
    分1/7 （下稱系爭房地），並已依約給付第一次款100 萬元
    ，其餘價金900 萬元，則約定俟房屋移轉貸款代償國泰人壽
    貸款後餘款交屋，交屋日則為96年7 月31日前（見系爭契約
    第4 條付款約定）。依系爭契約第5 條約定：「買方（即被
    告）預定貸款新臺幣700 萬元抵付部分買賣價款」，如貸款
    不足或未獲貸款時，買方（即原告）應於受託地政士通知日
    起10日內以現金一次付清，如經約定由買方代償者，買方應
    於貸款核發日代為清償賣方（即被告）未清償之債務，並自
    價款中扣除（以上均見系爭契約第5 條）。
  (二)原告於系爭房地辦妥所有權移轉登記後，即洽往來銀行辦理
    貸款手續，並請被告告知其國泰人壽貸款之還款帳戶，以便
    依約代償，詎被告拒不告知，經由受託代辦之地政士余永遠
    催辦，亦置不理，而在等待中，被告突於96年8 月4 日以永
    和郵局第977 號存證信函指稱原告逾期未履行合約，其得解
    除契約並沒收價款，旋於96年8 月6 日又以永和中正路郵局
    第1564號存證信函表示解除契約，沒收全數價款，又於96年
    8 月7 日以同郵局第1585號存證信函表明「只好訴之法院」
    ，原告於收受被告上開存證信函後，認其無理取鬧，乃委託
    律師函覆反駁，並催告其於文到5 日內告知給付方法，俾憑
    辦理，但被告卻函覆表示已於96年8 月8 日送交法院，不理
    會原告之要求，所幸案經鈞院以96年度訴字第1667號判決被
    告敗訴確定，確認兩造買賣契約仍屬有效，被告違法解約並
    無理由，惟被告至今仍不願依約交付房屋予原告，原告被迫
    依法提起本件訴訟。
  (三)被告雖已依約辦理所有權移轉登記予原告，但被告依民法第
    348 條規定仍負有交付房屋予原告之義務，始可謂完全履行
    出賣人之給付義務。而原告依約雖亦負有給付買賣價金尾款
    900 萬元之義務，惟因被告拒絕提供抵押權債務還款帳號，
    原告只得依據民法第312 條規定，主動以利害關係人身份向
    國泰世華銀行代償抵押債務5,264,063 元，所餘價金尾款3,
    735,937 元因被告始終不願依約同時履行，原告遂於97 年2
    月4 日依據民法第326 條規定將價金尾款提存以為清償。故
    當原告依法提存履行價金給付義務後，被告已無從行使同時
    履行抗辯權拒絕交屋，原告訴請被告交付房屋，自屬有理。
  (四)又被告自原告提存買賣價金尾款翌日起（97年2 月5 日）即
    應負起給付遲延之責任，而原告因被告給付遲延受有相當於
    租金之損害，故原告爰一併請求被告自97年2 月5 日起至交
    付房屋日止按月賠償原告所受相當於租金36000 元之損害。
    為此依民法第348 條第1 項、第369 條、第234 條、第326
    條規定提起本件訴訟。
  (五)聲明：如主文所示。
二、被告則以：
  (一)被告於96年8 月7 日有將聯邦銀行雙和分行之戶名乙○○、
    帳號000000000000號帳戶傳真給代書余永遠。買賣房屋，無
    非是求得銀貨兩訖，被告至今尚未收到應得之買屋款，原告
    逾期近7 個月才做法院提存，但被告仍無法領取法院提存之
    賣屋尾款，因原告在提存單上加註「需經提存人開具同意書
    ，方能領取提存物。」，被告是因為缺錢才半價售屋予原告
    ，即使前因後果一切不再提起，被告搬家需錢，另覓店面謀
    生意要押金及租金，另有債務亦等此款還清，如今不是不搬
    家，而是未收得該收的受屋尾款而動彈不得，且原告至今仍
    未開立同意書予被告，被告無法取得法院提存款，哪來的錢
    搬家？被告並非不搬家，實迫於無錢而動彈不得。被告自始
    至終，僅僅要求取得賣屋尾款，僅此為被告唯一要求（假設
    ：被告搬走了，而原告搬進來，或者賣給不知情的第三者，
    而原告仍不肯開具同意書予被告領取法院提存款，那時，被
    告豈不成了最大的受害者，而原告又可在事後再聲請法院領
    回法院提存款，原告是最大受益者，而被告完全沒有保障。
    ），因此，原告提起每月房租5 萬元之要求實無理由，綜上
    種種，令被告害怕受騙，煩惱又自責，如被告能完全取得賣
    屋尾款，被告保證在10內一定搬走，目前被告不搬家，是迫
    於無奈且僅有的唯一自保方法等語置辯。
  (二)聲明：原告之訴駁回。
三、得心證之理由：
  (一)查兩造於96年7 月10日與簽訂系爭契約，由原告以總價1000
    萬元購買被告所有門牌號碼為臺北縣中和市○○路372 號1
    樓（含騎樓）建號2513、2514號建物暨所坐落中和市○○段
    769 地號土地應有部分1/7 、1/14，原告並已依約給付第1
    次款100 萬元，其餘價金900 萬元，約定「俟房屋移轉貸款
    代償國泰人壽貸款後餘款交屋」，交屋日約定「於96年7 月
    31日前」，嗣原告並以利害關係人身份向國泰世華銀行代償
    系爭房地原抵押債務5,264,063 元，所餘買賣價金尾款為3,
    735,937 元等事實，為被告所不爭執，並有原告所提出而為
    被告所不爭執之房地產買賣契約書及收據影本各1 份（見本
    院卷第9 至12頁）為證，堪以認定。
  (二)本件原告主張其於系爭房地辦妥所有權移轉登記後，即洽往
    來銀行辦理貸款手續，並請被告告知國泰人壽貸款之還款帳
    戶，以便依約代償，詎被告拒不告知還款帳戶，經由受託代
    辦之地政士余永遠催辦，亦置不理，原告乃代償系爭房地原
    抵押債務5,264,063 元，並於97年1 月9 日以臺北法院郵局
    第19號存證信函催告被告於97年1 月20日前交屋同時受領尾
    款3,735,937 元，惟被告於同年月10日收受後，仍未依限交
    屋、領款，原告遂於97年2 月4 日將該筆價金尾款提存以為
    清償等情，業據原告提出上開存證信函、本院97年度存字第
    0548號提存書影本各1 份（見本院卷第22、23頁）為證，被
    告雖不爭執前述原告代償抵押債務、被告尚未交付及領取尾
    款、原告以存證信函催告及提存等事實，惟以上開情詞置辯
    。是本件所應審究者，乃在於：原告是否已依系爭契約之約
    定，履行交付房屋之條件？經查：
  1.關於「付款方式」，系爭契約第4 條約定：第2 次款「約定
    付款金額9,000,000 元」，履行條件為「俟房屋移轉貸款代
    償國泰人壽貸款後，餘款交屋」，備註欄記載「交屋約定96
    年7 月31日前」。是依此履行條件，被告交付之第2 次款9,
    000, 000元中，係由原告另行申請貸款，先代償被告向國泰
    人壽之貸款，如有餘額再交付被告。而被告固不否認未交付
    國泰人壽貸款帳戶予原告之事實，然抗辯已於96年8 月7 日
    將聯邦銀行雙和分行、戶名乙○○、帳號000000000000號帳
    戶傳真給代書余永遠等語（見本院97年10月21日言詞辯論筆
    錄第2 頁）。經被告於本院另案96年度訴字第1667號被告對
    原告提起之解除契約等事件（下稱本院另案）中，被告聲請
    訊問證人余永遠，據證人余永遠證稱：「．．．復華銀行是
    辦理代償，銀行問如何把第一順位抵押權塗銷設定，我就請
    原告（即本件被告乙○○）提供第一順位抵押權人之銀行貸
    款帳戶，於是原告提供聯邦銀行雙和分行帳戶，並非原抵押
    帳戶，原告提供錯誤，讓復華銀行無法作業。」，「（問：
    目前代償作業，賣方是否須提出貸款銀行帳戶？）是的，是
    這樣才能辦理。」，「（問：被告（即本件原告丙○○）是
    否請你向原告催告提出貸款銀行帳戶？）我有提醒原告須提
    出，原告有提出聯邦銀行帳戶，但不是貸款帳戶，之後也沒
    有提出。．．．我有向原告說，帳號不是國泰人壽的帳號，
    無法辦理代償，．．．」等語明確（見本院另案卷第65頁以
    下），參以證人余永遠既係兩造同意授與民法第106 條雙方
    代理權限之地政士，且本件係由被告於本院另案聲請訊問，
    是證人余永遠應無甘冒偽造罪責、故意偏頗本件原告一造而
    為虛偽證詞之理；且由證人余永遠地政方面之專業而言，原
    告之所以無法代償被告向國泰人壽之抵押貸款，係因被告經
    其一再催告後仍拒絕提供國泰人壽貸款清償專戶之相關資料
    所致；又依系爭契約第9 款之約定：「賣方（即被告）擔保
    本標的物產權清楚，並無一物數賣、被他人占用或占用他人
    土地等情事，如有出租、設定他項權利或債務糾紛等情事，
    賣方應於移轉登記前負責理清，．．．」，被告既將系爭房
    地設定抵押權予國泰人壽，其自應於移轉登記前負責理清，
    是此項約款應評價為被告於系爭買賣契約應負代償原貸款之
    協力義務，則在被告拒絕提供國泰人壽貸款清償專戶相關資
    料之情形下，原告給付第2 次款之履約條件既因被告未履行
    協力義務致不能成就，自不得歸責於原告，更無從以此即謂
    原告履行買賣契約有何遲延。
  2.關於「房屋點交」，系爭契約第8 條前段約定：「本買賣房
    屋，除本契約另有約定外，賣方應於約定交付尾款日『前』
    騰遷完畢，並於交付尾款之日『同時』以現場點交方式移交
    買方管領。」，是依系爭契約之約定，被告負有於約定交付
    尾款日前將系爭房地騰遷完畢之義務，且被告應於交付尾款
    之日同時將系爭房屋交付原告。又按「物之出賣人，負交付
    其物於買受人，並使其取得該物所有權之義務。」、「買賣
    標的物與其價金之交付，除法律另有規定或契約另有訂定或
    另有習慣外，應同時為之。」、「債務人非依債務本旨實行
    提出給付者，不生提出之效力。但債權人預示拒絕受領之意
    思，或給付兼需債權人之行為者，債務人得以準備給付之事
    情，通知債權人，以代提出。」、「債權人受領遲延，或不
    能確知孰為債權人而難為給付者，清償人得將其給付物，為
    債權人提存之。」民法第348 條第1 項、第369 條、第235
    條及第326 條分別定有明文。查本件原告以利害關係人身份
    向國泰世華銀行代償系爭房地原抵押債務5,264,063 元後，
    於97年1 月9 日以臺北法院郵局第19號存證信函催告被告應
    於97年1 月20日前交屋同時受領尾款3,735,937 元，惟被告
    於同年月10日收受後，仍未依限將系爭房屋騰空、交屋、領
    款，原告遂於97年2 月4 日將該筆價金尾款提存以為清償等
    情，俱如前述，是依上開契約之約定及法條規定，本件原告
    既已將欲於特定日期準備給付尾款予被告之事實以存證信函
    通知被告，因被告於收受通知後仍拒絕受領，亦未將系爭房
    屋騰空，原告乃於97年2 月4 日將該筆價金尾款提存，應視
    為原告已提出給付，並業已履行系爭契約交付房屋之條件，
    被告自應將系爭房屋騰空交付原告。
  (三)關於受領遲延之損害：
    按「債權人對於已提出之給付，拒絕受領或不能受領者，自
    提出時起，負遲延責任。」民法第第234 條定有明文。本件
    原告於97年2 月4 日將上開買賣價金尾款提存後，即視為原
    告已提出給付，並業已履行系爭契約交付房屋之條件，被告
    自應將系爭房屋騰空交付原告，惟被告猶拒絕受領及履行交
    屋義務，即應自原告提出給付時起，負遲延責任。又原告主
    張被告自原告提存買賣價金尾款翌日即97年2 月5 日起負起
    給付遲延之責任，而原告因被告對待給付遲延受有相當於租
    金之損害，故請求被告自97年2 月5 日起至交付房屋日止按
    月賠償原告所受相當於租金36000 元之損害等情，被告則抗
    辯每月租金36000 元之金額過高等語。經原告聲請本院將系
    爭房屋送交鑑定其每月租金之價格，鑑定結果認系爭房屋每
    月平均租金價格為36000 元乙節，有不動產估價報告書1 冊
    存卷足佐，是原告請求被告自97年2 月5 日起至交付系爭房
    屋之日止，按月給付原告36000 元，即屬有據。
四、綜上所述，原告基於系爭買賣契約及損害賠償之法律關係，
    請求被告將門牌號碼臺北縣中和市○○路372 號1 樓房屋騰
    空交付原告，並自民國97年2 月5 日起至騰空交付上開房屋
    之日止，按月給付原告36000 元，為有理由，應予准許。
五、本件事證已臻明確，兩造其餘攻擊防禦方法及未經援用之證
    據，經審酌後，核與判決結果不生影響，爰不一一論述。
六、結論：本件原告之訴為有理由，依民事訴訟法第78條，判決
    如主文。
中    華    民    國    97    年    12    月    12    日
                  民事第二庭    法  官  張筱琪
以上正本係照原本作成
如對本判決上訴，須於判決送達後20日內向本院提出上訴狀
中    華    民    國    97    年    12    月    17    日
                                書記官  楊璧華


司法院資訊處製作；財團法人民間司法改革基金會備份。
